【裁判字號】    99,再易,4
【裁判日期】    990201
【裁判案由】    再審之訴
【裁判全文】
臺灣高雄地方法院民事判決               99年度再易字第4號
再審原告    丙○○○
訴訟代理人  李慶榮律師
訴訟代理人  楊昌禧律師
再審被告    戊○○
            庚○○○
            甲○○
            乙○○
            己○○
            丁○○
上列當事人間確認土地界址事件，再審原告對於民國98年12月3
日本院98年度再易字第9 號確定判決提起再審之訴，本院判決如
下：
    主  文
再審之訴駁回。
再審訴訟費用由再審原告負擔。
    理  由
一、再審意旨略以：兩造間請求確認土地界址訴訟，業經本院於
    民國97年8 月6 日以96年度簡上字第206 號判決確定。再審
    原告不服，先後提起二次再審之訴，分別經本院以97年度再
    易字第12號、98年度再易字第9 號判決駁回確定。惟本院98
    年度再易字第9 號判決（下稱原判決）有下列再審事由存在
    ：
  (一)原判決以司法院大法官會議釋字第374 號解釋，及土地法第
    46條之1 至第46條之3 規定文義，認定土地法第46條之1 至
    第46條之3 相關規定，係用以規範地政機關如何實施辦理地
    籍重測，以及地籍重測公告等事宜，然法院於受理民事確認
    界址訴訟事件，應以客觀存在之基準，包括當事人指界，參
    考舊地籍圖及鄰地界址，佐以科學測量之輔佐方式等，依調
    查證據結果確定界址，不受土地法第46條之2 第1 項規定順
    序之限制。惟司法院大法官會議釋字第374 號並非對於地政
    機關辦理地籍重測，是否可不受土地法第46條之2 規定順序
    之限制所為解釋，原判決以該解釋作為地政機關辦理地籍重
    測時可不受土地法第46條之2 第1 項規定順序之限制，顯有
    民事訴訟法第496 條第1 項第1 款適用法規顯有錯誤之再審
    事由。
  (二)本院96年度簡上字第206 號判決認定兩造土地之界址之依據
    為證人田壘珍之證述、土地界址爭議案調處圖說及分析表，
    暨國立中興大學土木工程學系95年5 月9 日出具之鑑定報告
    ，惟田壘珍於該案件中證稱係依照舊地籍圖施測訂界並非實
    在，且依國立中興大學土木工程學系之鑑定報告所述，該鑑
    定報告尚無法確定兩造土地界址，另再審原告提出溫明章製
    作之「重測後典寶溪變窄圖示」及簽呈，係欲證明田壘珍施
    測所訂界址並未參照舊地籍圖，原判決竟稱「原確定判決依
    全辯論意旨及其調查證據之結果，最終採納鑑定單位所為之
    科學鑑定結果，從而原再審判決以原確定判決理由為據，而
    駁回該再審之訴，實已遵循土地法第46條之2 規定，顯無判
    決適用法規顯有錯誤或消極不適用法規之情形，是再審原告
    就此部分所為之主張，應無再審理由」云云，與國立中興大
    學土木工程學系鑑定報告不符，顯有民事訴訟法第496 條第
    1 項第2 款之判決主文與理由矛盾之再審事由。
  (三)再審原告於98年2 月25日提起再審之訴時，曾提出溫明章於
    97年9 月25日書寫之簽呈，內載系爭土地附近存有2 個地籍
    系統，原判決就該2 個地籍系統究以何者較為正確並未論述
    ，自有民事訴訟法第497 條之再審事由。
  (四)原判決有上開再審事由存在，爰依民事訴訟法第496 條第1
    項第1 款、第2 款、第497 條之規定提起再審之訴，求為判
    決：(一)本院94年度雄簡字第2733號、96年度簡上字第206 號
    、97年度再易字第12號、98年度再易字第9 號民事確定判決
    判決均廢棄。(二)確認再審原告所有坐落在高雄縣燕巢鄉○○
    ○段29-1地號土地與戊○○所有坐落同段鳳山厝段27、27-1
    地號土地、己○○所有坐落同段26-3地號土地、甲○○所有
    坐落同段435 地號土地、乙○○所有坐落同段29-5地號土地
    、庚○○○所有坐落同段29-4、29-3、29地號土地、丁○○
    所有坐落鳳山厝段第27-2地號之土地之界址如96年度簡上字
    第206 號確定判決附圖所示A'、B'、C'、D'、E'、F'、G'、
    H'、I'、J'、K'、L'、M'、N'、O'、P'、Q'、R'、S'、T'、
    U'點之連接線。
二、按再審之訴顯無再審理由者，得不經言詞辯論，以判決駁回
    之，民事訴訟法第502 條第2 項定有明文。所謂顯無再審理
    由，係指針對再審原告所主張之再審原因，無須另經調查辯
    論，即可判定其不足以動搖原確定判決所為判斷結果而言。
    次按對於簡易訴訟程序之第二審確定終局裁判，如就足影響
    於裁判之重要證物，漏未斟酌者，亦得提起再審之訴或聲請
    再審，固亦為民事訴訟法第436 條之7 所明定。惟所謂「就
    足影響於判決之重要證物，漏未斟酌」，係指於簡易訴訟程
    序之第二審言詞辯論終結前，已經存在並已為聲明之證據，
    第二審並未認為不必要而仍忽略證據聲明未為調查，或已為
    調查而未就其調查之結果予以判斷者，且該證據須足以影響
    判決結果而言。
三、經查：
  (一)司法院大法官會議釋字第374 號解釋內容為：「按依土地法
    第46條之1 至46條之3 規定所為地籍圖重測，純為地政機關
    基於職權提供土地測量技術上之服務，將人民原有土地所有
    權之範圍，利用地籍調查及測量等方法，將其完整正確反映
    於地籍圖，初無增減人民私權之效力。故縱令相鄰土地所有
    權人於重新實施地籍測量時，均於地政機關通知之期限內到
    場指界，毫無爭議，地政機關依照規定，已依其共同指定之
    界址重新實施地籍測量。則於測量結果公告期間內即令土地
    所有權人以指界錯誤為由，提出異議，測量結果於該公告期
    間屆滿後即行確定，地政機關應據以辦理土地標示變更登記
    。惟有爭執之土地所有權人尚得依法提起民事訴訟請求解決
    ，法院應就兩造之爭執，依調查證據之結果予以認定，不得
    以原先指界有誤，訴請另定界址為顯無理由，為其敗訴之判
    決。」，依上開司法院大法官會議釋字第374 號解釋意旨，
    法院於受理民事確認界址訴訟事件時，仍應以客觀存在之基
    準，如當事人指界，參考舊地籍圖及鄰地界址等，並參照科
    學測量之輔佐方式等，依調查證據結果確定界址，地政機關
    依土地法第46條之1 至第46條之3 所為地籍圖重測，則僅係
    基於職權提供之土地測量技術服務，並無增減人民私權之效
    力。是以，原判決以上開司法院大法官會議釋字第374 號解
    釋內容及土地法第46條之1 至第46條之3 規定之文義，認定
    法院於受理民事確認界址訴訟事件時，不受土地法第46條之
    2 第1 項規定順序之限制，僅需參酌當事人指界、舊地籍圖
    及鄰地界址等資料，佐以科學儀器測量方法為判斷，本院97
    年度再易字第12號確定判決並無適用法規顯有錯誤或消極不
    適用法規情形，乃係依此意指所為之判斷論述，自無何違背
    司法院大法官會議釋字第374 號解釋內容之處，故再審原告
    主張原判決有民事訴訟法第496 條第1 項第1 款之適用法規
    顯有錯誤情事云云，顯屬無據。
  (二)再審原告復主張原判決有民事訴訟法第496 條第1 項第2 款
    之判決主文與理由矛盾之再審事由云云。惟按民事訴訟法第
    496 條第1 項第2 款所謂判決理由與主文顯有矛盾，係指判
    決依據當事人主張之事實，認定其請求或對造抗辯為有理由
    或無理由，而於主文為相反之諭示，且其矛盾為顯然者而言
    ；確定判決於理由項下，認定再審原告對於再審被告部分之
    上訴，為無理由，而於主文諭示駁回再審原告此部分之上訴
    ，依上說明，並無判決理由與主文顯有矛盾之情形，最高法
    院80年台再字第130 號判例明揭斯旨。本件原判決主文係載
    明「再審之訴駁回」，其理由則記載：「原確定判決依全辯
    論意旨及其調查證據之結果，最終採納鑑定單位所為之科學
    鑑定結果，從而原再審判決以原確定判決理由為據，而駁回
    該再審之訴，實已遵循土地法第46條之2 規定，顯無判決適
    用法規顯有錯誤或消極不適用法規之情形，是再審原告就此
    部分所為之主張，應無再審理由」等語，二者並無矛盾情事
    。至再審原告主張上開理由與國立中興大學土木工程學系鑑
    定報告不符及證人田壘珍之證述不實云云，惟此屬取捨證據
    之問題，非得以此主張判決存有主文與理由矛盾之再審事由
    。是再審原告此部分之主張，亦屬無據。
  (三)再審原告另主張原判決有民事訴訟法第497 條之再審事由（
    正確條文應為同法第436 條之7 ，再審原告雖誤載，但不影
    響其主張之再審事由內容）云云，惟該條所稱「就足影響於
    判決之重要證物，漏未斟酌」，係指於簡易訴訟程序之第二
    審言詞辯論終結前，已經存在並已為聲明之證據，第二審並
    未認為不必要而仍忽略證據聲明未為調查，或已為調查而未
    就其調查之結果予以判斷者，已如前述，本件再審原告所提
    出之溫明章所寫簽呈書寫日期為97年9 月25日，有該簽呈在
    卷可稽，而本院96年度簡上字第206 號判決確定係於96年5
    月8 日辯論終結，則於本院96年度簡上字第206 號民事事件
    言詞辯論終結前，溫明章之簽呈根本尚未作成，本院自無漏
    未斟酌可言，是再審原告此部分之主張，洵屬無據。
四、綜上所述，原判決並無再審原告所主張之適用法規顯有錯誤
    、判決理由與主文顯有矛盾及就足影響於裁判之重要證物漏
    未斟酌之情事，是本件再審顯無理由，爰不經言詞辯論，逕
    以判決駁回之。
五、結論：本件再審之訴顯無理由，依民事訴訟法第502 條第2
    項、第78條，判決如主文。
中    華    民    國    99    年    2     月    1     日
                      民事第七庭審判長法  官  林紀元
                                      法  官  蘇姿月
                                      法  官  黃悅璇
正本係照原本作成。
本判決不得上訴。
中    華    民    國    99    年    2     月    1     日
                                      書記官  蔡靜雯

司法院資訊處製作；財團法人民間司法改革基金會備份。
